最高法院刑事判決　　　　　　九十六年度台上字第四○四七號
上　 訴 　人
即　自訴　人　甲○○
　　　　　　　乙○○
　　　　　　　　　　　13弄20號4樓
共　　　　同
自 訴代理 人　黃嘉明律師
上訴人即被告　丙○○（原名何清忠）
　　　　　　　　　　　弄26號
上列上訴人等因自訴被告業務過失致人於死案件，不服台灣高等
法院台中分院中華民國九十五年十二月二十七日第二審更審判決
（九十四年度重上更(四)字第二○○號，自訴案號：台灣台中地方
法院八十五年度交自字第五一號），提起上訴，本院判決如下：
    主  文
原判決撤銷，發回台灣高等法院台中分院。
    理  由
本件原判決認定上訴人即被告丙○○（原名何清忠，下稱被告）
係台中縣豐原市○○路○段一九九號富立好工業有限公司（下稱
富立好公司）之協力廠商「春忠工業社」之負責人，平日駕駛富
立好公司之小貨車載運貨品進出該公司，係以駕駛為其附隨業務
之人。民國八十五年五月二十五日晚上十一時三十五分許，被告
駕駛富立好公司所有之車牌號碼ＯＰ－六六九○號小貨車，載運
約八十公斤之鋼板，由富立好公司門口之空地駛出，欲右轉進入
豐勢路往豐原市方向行駛時，應注意其前後左右有無車輛、行人
或障礙，並應讓行進中之車輛或行人優先通行，且其係轉彎車，
亦應注意讓直行車先行，以避免危險發生，依當時情形，並無不
能注意之情形。詎被告竟因富立好公司與豐勢路之路面高度有落
差，且該公司門口左側有檳榔攤招牌擋住其左側視線等情形，而
疏於注意其公司門口左側來車之車況，未暫停讓直行車先行，即
貿然朝九點鐘方向欲右轉進入豐勢路外側車道。適有邵明轅騎乘
ＪＤＭ－二一○號重型機車後載洪仁友沿豐勢路外側車道由東勢
往豐原方向駛來，亦未注意車前狀況，以致其機車右側油箱撞及
被告小貨車之左後側。被告之小貨車受撞後，其右輪斜角爬上距
該路面有十八公分高之人行道上，呈斜向狀態，車頭並撞上人行
道上之電線桿而停止。邵明轅、洪仁友均隨機車倒地，邵明轅因
顱腦及右胸部損傷而當場死亡；洪仁友經送醫急救，亦因臚內出
血延至同年月三十日零時二十五分許不治死亡等情。因而撤銷第
一審判決，改判仍依想像競合犯關係從一重論處被告從事業務之
人，因業務上之過失致人於死罪刑（量處有期徒刑一年六月），
固非無見。
惟查：(一)、按審理事實之法院對於被告有利及不利之證據，應一
律注意，詳為調查，綜合全案證據資料，本於經驗法則以定其取
捨，並將取捨證據及得心證之理由於判決內詳為說明。故證據雖
已調查，而尚有其他必要部分並未調查，仍難遽為被告有利或不
利之認定。查本件肇事機車與被告之小貨車實際發生撞擊之位置
（即「撞擊點」），與該小貨車於肇事當時之行止狀態（即行駛
中或停止狀態）暨被告肇事責任之判斷，均具有重要之關係，自
有詳加調查釐清明白之必要。而本件道路交通事故調查報告表(二)
所附「車禍現場圖」僅繪示肇事機車與小貨車「撞擊以後之位置
」，並未測繪出兩車之「撞擊點」以及該撞擊點與富立好公司大
門之相關位置及距離。原判決所採信之台灣省車輛行車事故覆議
鑑定委員會鑑定結論雖研判小貨車於肇事當時在行駛狀態，且行
向為「右斜」之可能性較大，但其對於兩車之「撞擊點」，僅籠
統謂「應在沿何車車身往後延伸線上」云云，並未具體指明兩車
實際發生碰撞之位置（見第一審卷第五十四頁）。則本件肇事機
車與小貨車之「撞擊點」究竟在何處？該撞擊點距離富立好公司
大門多遠？係在大門前外側車道上？抑大門右側路肩？其方向及
相關位置如何？均仍有欠明瞭。此與判斷肇事小貨車究係(1)未注
意左右來車而貿然自該公司大門駛出時與被害人機車相撞？或(2)
該小貨車已駛出大路，而於「右轉彎行駛中」或「已轉彎完成而
向前直行時」被自後方駛來之機車所撞？抑(3)該小貨車已駛出該
公司大門外「停放於路邊靜止中」被撞攸關，影響於被告肇事責
任之認定，本院前二次發回意旨均一再指明有詳加調查明白之必
要。乃原審仍未就上述重要疑點詳予根究調查明白，僅依據台灣
省車輛行車事故覆議鑑定委員會前揭研判意見，遽認被告之小貨
車於肇事當時在行駛狀態，而為不利於被告之認定，依上述說明
，自有應於審判期日調查之證據而未予調查之違法。(二)、原判決
以本件車禍現場地面上並無小貨車之「煞車痕」、「輪胎痕」或
「刮地痕」，並參酌台灣省車輛行車事故覆議鑑定委員會委員張
漢威於第一審所陳「若是停車拉起手煞車，鎖死往前推，地面上
應有輪子胎痕……」等語，暨於原審前審（重上更(二)審）所陳「
……如小貨車是順向停放，並拉上手煞車，機車側面撞擊力量，
不可能把小貨車撞到人行道上且偏右」、「如小貨車是停止間被
（機車）撞及，機車不可能把小貨車右前輪先推上人行道，再讓
（右）後輪上去人行道，所以小貨車應係在行進間被機車所撞，
不是停止間發生碰撞……」、「應是行進間被撞，因如停止間車
輪鎖死被撞，應有輪胎痕」等語，而據以推論被告所辯小貨車係
在停車狀態被撞一節，為不足採信（見原判決第五頁第十行至第
六頁第二十三行）。然卷查台灣省台中縣區車輛行車事故鑑定委
員會委員陳新彬於第一審陳稱：「……若是汽車原停放有角度，
被機車高速撞後，有可能爬上去，現場沒有劃出刮地痕跡，若是
汽車停著被撞，則刮地痕應在慢車道起延伸至機車倒地處，若是
行進中（被）撞，則在快車道會產生明顯之刮地痕。『停止中被
撞也有可能沒有刮地痕』，我們依警方所提供資料均無刮地痕，
所以我們才會認為是靜止中被撞」、「有坡度的行人道，順向上
去，可能底盤不產生擦痕」等語（見第一審卷第一三二頁正面及
反面、第一三三頁）。其二人關於小貨車若於停止中遭機車撞及
，能否爬上人行道，以及地面上是否必然留有「輪胎痕」或「刮
地痕」，似有不同之意見。且鑑定人陳新彬前揭所陳，與中央警
察大學之鑑定意見「二、若有可能滑行，地面是否應留有輪胎刮
地痕？解析：刮地痕為硬物與地面刮擦造成地面輕微毀損之痕跡
，部分車輪鎖死之車輛遭推擠滑行，則有可能『但不必然留下煞
車痕』，通常未能留下煞車痕之原因是車輪並未完全鎖死或滑行
距離過短」等情，亦大致相同（見原審重上更(一)卷第一五三頁）
。原判決理由雖謂鑑定人陳新彬所陳「刮地痕有無與小貨車是否
停止或行駛中被撞」之意見，與中央警察大學函覆原審之函文中
第點之見解歧異，而不予採信（見原判決第十五頁第三行至第
六行）。然查中央警察大學函覆原審之函文中第點意見（即該
函說明二之(三)部分）係謂「如前項答覆，該『刮地痕』之存在只
能證明該機車於『刮地痕』起點處業已倒地，其延伸線或可當作
兩車碰撞點之參考，但由於警繪現場圖中並未加以標示，故無法
據以推估兩車最初之可能碰撞點。因此，就本案而言，該『刮地
痕』之有無，對於判斷小貨車究係於靜止狀態被機車所撞，抑或
在行駛狀態時被機車所撞，並無影響」等語，有該大學之函文一
份附於原審卷內可稽（見原審卷第五十五頁）。其所指之「刮地
痕」，係指本件相驗卷第三十五頁反面上方照片所示之「機車倒
地處之刮地痕」而言，與鑑定人陳新彬陳稱：小貨車於「停止中
被撞也有可能沒有刮地痕」中所指之「刮地痕」，二者並非相同
，此觀之上開函文說明二之(二)部分（即原判決所稱該函第點意
見）所載甚明。乃原判決誤將鑑定人陳新彬所指之「刮地痕」，
與中央警察大學函文說明二之(三)內所稱之「刮地痕」混為一談，
並據以認定鑑定人陳新彬之鑑定意見與中央警察大學之函文中第
點（即該函文說明二之(三)內所述）之見解歧異，而資為不予採
信之理由，其論斷顯有矛盾。(三)、查台灣省台中縣區車輛行車事
故鑑定委員會鑑定意見認為：肇事小貨車係停放於慢車道邊被撞
，被告應無肇事因素等情（見偵查卷第四十一頁反面），而為有
利於被告之鑑定。原判決雖以警方漏未將肇事機車倒地處所遺留
之「刮地痕」載入現場圖內，致使上開鑑定委員會根據現場並無
「刮地痕」之資料，才研判該小貨車係在靜止狀態中被撞，因認
台灣省台中縣區車輛行車事故鑑定委員會之鑑定意見與事實不合
，而不能採為有利於被告之認定（見原判決第十一頁第二十六行
至第十二頁第八行）。然查本件相驗卷第三十五頁反面上方照片
雖顯示機車倒地處有一條長約一公尺餘之「刮地痕」，但該條「
刮地痕」究係因機車於該處撞及小貨車倒地時所造成？抑或因機
車自後高速衝撞停於路邊之小貨車左後側，因反作用力而彈至該
處倒地時所形成？且該條刮地（線）痕之有無，與判斷小貨車係
靜止狀態時被機車所撞，抑或在行駛狀態時被機車所撞究竟有何
關聯？似有疑竇，應予查明，本院前次發回意旨對此加以指明後
，經原審向中央警察大學函詢結果，據該校函覆稱：「(二)……就
本案而言，該刮痕並非出現在小貨車之後方而在機車倒地處，故
係因機車撞及小貨車左後側後，因反作用力而彈至該處倒地時所
形成。(三)如前項答覆，該『刮地痕』之存在只能證明該機車於刮
地痕起點處業已倒地，其延伸線或可當作兩車碰撞點之參考，但
由於警繪現場圖中並未加以標示，故無法據以推估兩車最初之可
能碰撞點。因此，就本案而言，該『刮地痕』之有無，對於判斷
小貨車究係於靜止狀態被機車所撞，抑或在行駛狀態時被機車所
撞，並無影響」等語（見原審卷第五十五頁）。倘若上述鑑定意
見可取，則上述機車倒地處「刮地痕」之有無，即與判斷小貨車
究係於靜止狀態或在行駛狀態時被機車所撞無關，自不能僅以上
開鑑定委員會於鑑定時未參酌該機車之「刮地痕」，即認其所研
判之結論（即小貨車係在靜止狀態中被撞）為不正確。原判決既
未質疑中央警察大學上述函覆之鑑定意見有何不當，卻又以警方
漏未將肇事機車倒地處所遺留之「刮地痕」載入現場圖內，致使
上開鑑定委員會根據現場並無「刮地痕」之資料，才研判該小貨
車係在靜止狀態中被撞，而據以認為該鑑定委員會之鑑定意見與
事實不合，而不予採信，自有判決理由矛盾之可議。(四)、卷查中
央警察大學於九十五年四月十七日以校鑑科字第九五○○○一三
二四號函覆原審稱：「說明：一、……二、……(一)小貨車其左後
側部分若遭猛力之撞擊，依慣性，其前車頭會有一向右前及向上
之分力，故若其前輪未鎖死，且其右側輪胎與人行磚道有足夠之
間隙時，其向右偏移滑上人行磚道之可能性的確存在。(二)刮地痕
係因硬物與地面刮擦所形成之結果，依本件相驗卷第三十五頁反
面上方所附照片所顯示之路面刮痕，僅能證明於該刮痕起點處該
機車業已倒地。就本案而言，該刮痕並非出現在小貨車之後方而
在機車倒地處，故係因機車撞及小貨車左後側後，因反作用力而
彈至該處倒地時所形成。(三)……。」（見原審卷第五十五頁）。
上揭函文(一)部分所述若屬可取，應係對於被告有利之鑑定意見。
原判決理由雖謂：上開函文(一)部分所述，僅係理論上認為小貨車
停靠在路旁遭重機車撞上人行道之「可能性分析」而已，非可據
為有利被告之認定云云（見原判決第十四頁第十行至第十二行）
。然卷查原判決採為不利於被告認定之「台灣省車輛行車事故覆
議鑑定委員會函」，其結論亦稱：「說明：一、……二、……(一)
由何車（即被告之小貨車）最後斜停於紅磚人行道上，又路面紅
磚人行道高度有十八公分研析，事故發生時該小貨車緊靠人行道
而受邵明轅機車由後追撞上紅磚人行道之『可能性不大』。(二)由
兩車最後相對等位置研析，事故發生地點，應在沿何車車身往後
延伸線上，且事故發生時何車仍在行駛狀態，且其行向為右斜之
『可能性較大』。」等語（見原審卷第五十四頁）。依上述覆函
所載，亦係就被告小貨車於肇事時是否在行駛狀態暨該小貨車被
機車追撞而爬上紅磚行人道「可能性之分析」而已，與前揭中央
警察大學覆函(一)部分所稱「小貨車停靠在路旁遭重機車撞上人行
道」云云，均同屬「可能性分析」之結論。惟原判決一方面採用
台灣省車輛行車事故覆議鑑定委員會前揭「可能性分析」之意見
，作為不利於被告之證據，一方面卻又謂中央警察大學前揭函文
(一)部分所述，僅係理論上認為小貨車停靠在路旁遭重機車撞上人
行道之「可能性分析」而已，而認非可據為有利被告之認定。其
對於同屬「可能性分析」之鑑定意見取捨之標準不一，採證自屬
可議。又中央警察大學前揭函文(二)部分僅係說明：本件相驗卷第
三十五頁反面上方照片所顯示之路面刮痕，僅能證明於該刮痕起
點處該機車業已倒地，該刮痕並非出現在小貨車之後方而在機車
倒地處，應係機車撞及小貨車左後側後，因反作用力而彈至該處
倒地時所形成等語。此項說明，尚不能直接證明被告之小貨車究
竟係在行駛中或靜止時被機車所撞。而本件檢察官勘驗筆錄上所
記載小貨車肇事後停車處（即電線桿）至富立好公司大門口最遠
及最近之距離（分別為十八公尺、十二．一公尺），扣除小貨車
車長三．五八公尺後，最遠及最近之距離（分別為十四．四二公
尺、八．五二公尺），以及機車倒地處距小貨車左後輪及機車道
內緣之距離（分別為四公尺及○．七公尺）等情，僅係將肇事後
兩車間及小貨車與富立好公司大門間之距離加以測繪記錄而已，
亦難僅憑上開距離測繪紀錄資料直接推斷被告之小貨車究竟係在
行駛中或靜止時被重機車所撞。乃原判決竟依據中央警察大學前
揭函文(一)、(二)部分之說明，以及檢察官勘驗筆錄所記載肇事後兩
車間及小貨車與富立好公司大門之相關距離資料，遽行推斷被告
應係駕駛小貨車於甫駛出富立好公司大門往九點鐘方向道路行駛
時，疏未注意其左後方機車道已有上述重型機車行駛，因而發生
撞擊事故，而為被告不利之認定（見原判決第十四頁第十行至二
十三行），其所認定之事實顯與其所採用之證據內容不相適合，
亦有證據上理由矛盾之違誤。(五)、本件被告辯稱伊在車禍前已將
小貨車停放於富立好公司門外豐勢路人行道路邊，且已拉上手煞
車，係被害人機車撞及伊小貨車左後側，而將該車（右側前後輪
部分）推擠滑上人行磚道上，伊並無過失等語。而中央警察大學
鑑定意見亦認為：若該小貨車係停放路邊，又拉起手煞車，於遭
被害人二人共乘重型機車自左後側撞及時，機車只要以時速十四
點三公里以上的速度撞擊，即可達到使貨車滑行跨上離地面十八
公分之人行道上。若以運動中二百公斤重（估計本件肇事機車及
負載乘客之重量大約二百至二百五十公斤）之物體為例，只要以
時速二十五．六公里以上速度撞擊，即可使貨車在人行道上滑行
○．八米遠始停止。以機車乘員距撞擊點約十公尺估計，肇事機
車當時車速可能在六十至八十公里之間等情（見原審更(一)審卷第
一五二頁至第一五四頁）。原判決雖謂上開鑑定報告推估其所需
之能量，係以小貨車之前輪原本即向右朝向人行道為假設前提，
若被告已將小貨車順向緊靠路邊停車，且拉上手煞車，縱其遭被
害人機車自後撞擊，亦不致發生前輪右轉爬上人行道云云（見原
判決第八頁第一行至第七行）。惟依被告小貨車受損照片顯示，
肇事機車係撞及小貨車之「左後側」部位，並非自後側正方撞擊
，且將該小貨車之左後輪胎之鋼圈撞凹，致該輪胎破裂洩氣（見
外放照片後面編號第十五號、十六號、十八號、十九號），可見
其受機車撞擊之力量甚大。在小貨車前輪打直而與路緣平行（已
拉上手煞車）之情況下，若遭機車自後側「正面」撞擊，依上述
中央警察大學之說明，固不易使該小貨車向右偏移滑上約十八公
分高之人行道，但該小貨車若係遭重型機車以高速猛力自其「左
後側部位」撞擊，且該小貨車「前輪」未鎖死之情況下（按被告
小貨車之手煞車僅能鎖定「後輪」部分），是否絕對不能使該小
貨車朝其對角方向（即「右前側」）偏移而順勢滑上豐勢路人行
磚道上？猶有探究之餘地，本院前二次發回意旨對此均一再詳加
指明。經原審將本案全卷送請國立交通大學鑑定結果，據該校函
稱：「六、研析：撞擊點越低即類似推舉受物體，則越不易使受
撞物體產生向下施力而留下擦地痕；本案由小貨車左後輪鋼圈外
緣往內徑向外翻折左下方減震鋼皮斷裂研判，小貨車受撞擊過程
中，曾遭較低位置之推力，極可能未留下明顯輪胎擦痕；且肇事
小貨車『拉上手剎車時，僅會固定二只後車輪』，前輪仍具有自
由轉動能力，則小貨車受推撞往路緣石斜坡上升之困難度不高。
依力學原理，車輛遭外力推擊，除會產生使質心往前移動之動量
，也同時使車輛本身產生繞著質心旋轉的動量（即力矩，ＭＯＭ
ＥＭＴ，等於力乘以力臂），此一旋轉動量大小受推力大小、推
力方向與質心間垂直距離（即力臂長）所左右。本案機車撞擊小
貨車左後角，會使小貨車往前，並且因車身繞質心順時針轉動而
呈往右行進，毋須向右轉動方向盤，即正如八十六年十月二十四
日以堆高機芽推小貨車左後角，可使小貨車右前輪爬上人行道。
綜上跡證與研析，推斷本案應係小貨車靜止中遭撞擊。」等語（
見原審卷第一一九頁），該校之鑑定結論與台灣省台中縣區車輛
行車事故鑑定委員會及中央警察大學之鑑定結論大致相同，且與
被告之辯解一致。原判決理由雖謂「交通大學之鑑定結論固能說
明，理論上小貨車停靠在路邊，重型機車以一定速度側撞其左後
角，可能造成本件車禍後小貨車撞上人行道之情形，但小貨車自
富立好公司出大門駛出，再朝道路九點鐘方向行駛中，重機車自
左後方向側撞，更易使小貨車推向人行道，交通大學之鑑定報告
未說明本件車禍發生時為何非「後者」之情形，自不據其結論採
為事實認定之參考」云云，而不予採信（見原判決第十二頁第二
十六行至第十三頁第三行）。然查倘若小貨車係自富立好公司出
大門駛出朝九點鐘方向右轉行駛中遭機車自左後方向側撞（即原
判決所謂「後者」之情形），依一般駕駛人之直覺反應而論，被
告也有可能迅速踩下煞車而使小貨車停止，應不致任令小貨車被
撞後右輪爬上人行道上，並於車頭撞上人行道上之電線桿始被動
停止。故上開鑑定結論認定本件車禍係小貨車於靜止中被機車自
左後方撞擊而使其右前輪爬上人行道上，而未認定小貨車係在駛
出富立好公司大門右轉行駛中遭機車自後撞擊而使其右前輪爬上
人行道上，核與論理法則並無不合。原判決謂小貨車自富立好公
司出大門駛出再朝道路九點鐘方向右轉行駛中，遭重機車自左後
方向側撞，更易使小貨車推向人行道云云，核與一般駕駛常情未
盡相符。從而，其以國立交通大學之鑑定結論僅說明小貨車於停
止中被機車自左後側撞擊，其右前輪可爬上人行道上等情，而未
說明本件車禍之發生何以並非「後者」之情形（即小貨車係自富
立好公司出大門駛出朝九點鐘方向右轉行駛中遭機車自左後方向
側撞，而使其右輪爬上人行道），而認為該校之鑑定結論不足採
信，是否允當？非無商榷之餘地。原判決雖又以「……ＪＤＭ－
二一○號重型機車並非以『機車頭』正向撞向小貨車之正後方，
而係以『機車油箱右側』撞擊小貨車之後輪胎側面，假設如被告
所辯稱其小貨車係停靠在路邊非虛，衡情重機車既非自後正向撞
上小貨車，於行經該處應已意識到停靠在路旁之小貨車是以未撞
上小貨車正後方，又為何於甫經過小貨車後端，以時速五十三．
六公里、或六十至八十公里之速度，短距離內側向角度突然以機
車『油箱右側』撞擊停靠在路邊之小貨車左後方，殊難想像」云
云，而認為國立交通大學之鑑定結論不足採信（見原判決第十三
頁第十二行至第二十行）。然查原判決既謂被害人機車於行經肇
事地點「應已意識到」停靠在路旁之小貨車。倘若無訛，則被害
人非無可能為閃避撞擊小貨車而緊急將機車車頭右轉，惟因閃避
不及，以致使其機車之「油箱右側」撞擊小貨車之左後方而肇事
，此應屬事理之常，難謂有何「殊難想像」之情況。乃原判決竟
以被害人機車於行經小貨車後端時，短距離內側向角度突然以機
車「油箱右側」撞擊停靠在路邊之小貨車左後方，認係殊難想像
之事，而據以認為國立交通大學之鑑定結論為不足採信，其見解
亦有謬誤。(六)、查本件被害人機車碰撞小貨車肇事時，被告究係
駕駛該小貨車甫從富立好公司大門駛出正欲右轉進入豐勢路？抑
或其先前已將該小貨車停放於富立好公司大門外右側人行道路右
邊？為判斷被告有無肇事責任之關鍵。而本件車禍先後經台灣省
台中縣區車輛行車事故鑑定委員會、台灣省車輛行車事故覆議鑑
定委員會、中央警察大學、國立交通大學四個專業鑑定機關鑑定
結果，其中台灣省台中縣區車輛行車事故鑑定委員會、中央警察
大學、國立交通大學等「三個專業鑑定機關」均一致鑑定被告之
小貨車係停置於豐勢路慢車道路邊（即靜止中）遭被害人機車撞
及，而認為被告應無肇事責任（見相驗卷第四十一頁正面及反面
、原審前審上更(一)卷第一五四頁、原審卷第一一八頁、第一一九
頁）。而台灣省車輛行車事故覆議鑑定委員會鑑定意見雖認為「
事故發生時該小貨車緊靠人行道而受邵明轅機車由後追撞上紅磚
人行道之可能性不大」、「事故發生時何車仍在行駛狀態，且其
行向為右斜之可能性較大」云云（見第一審卷第五十四頁）。但
依其所述意旨，係屬「可能性大小」之分析意見，似非確定之結
論，且其並未具體鑑析兩車實際發生碰撞之「撞擊點」究在何處
？以致被害人之機車究在何處撞及被告之小貨車並不明確，能否
遽以上開鑑見意見，作為判斷本件車禍肇事責任之唯一依據？尚
非無疑。原判決摒棄台灣省台中縣區車輛行車事故鑑定委員會、
中央警察大學及國立交通大學等三個專業鑑定機關之明確鑑定意
見，而偏採「台灣省車輛行車事故覆議鑑定委員會」所為前述「
可能性大小」之分析意見，作為被告犯罪之證據，復未就被告小
貨車與被害人機車之「撞擊點」究在何處加以認定說明，遽為不
利於被告之認定，已嫌調查未盡。且卷查證人林義涵、張鉉枝、
陳美蓉、張金竹於第一審及發回前原審均一致證稱：車禍發生時
被告係在該公司內泡茶聊天，伊等係聽見機車碰撞聲，始一起出
來查看，被告並未駕駛小貨車與機車發生碰撞等語（見第一審卷
第七十一頁至第七十八頁反面、原審上更(一)卷第八十頁至第八十
三頁）。上開證人所述，核與台灣省台中縣區車輛行車事故鑑定
委員會、中央警察大學及國立交通大學等三個專業鑑定機關之鑑
定結論相符。原判決雖以：上述證人或為肇事小貨車所屬富立好
公司之負責人（指證人林義涵），或與被告有私誼往來，且渠等
就當時先後到場泡茶聊天之人員所供均有不符，頗有出入；而證
人張鉉枝、張金竹於原審前審訊以當時在場聊天之人站立或座位
之情況時，竟均答稱：「時間太久，忘記了」等語，因認上開證
人所述顯有迴護之情，而均不足以採信（見原判決第十七頁第十
四行至第二十四行）。然查上述證人等對於當時先後到場與被告
泡茶聊天之次序、人員以及站立或座位等細節所述雖略有出入，
但其等對於肇事當時被告正與其等在一起泡茶聊天，並未駕駛小
貨車之主要情節所述始終一致，原判決並未具體說明上述證人對
於當時先後到場泡茶聊天之人員先後次序等細節所供，究竟有如
何不相符合之情形？泛謂其等所述均有所不符，頗有出入云云，
而不予採信，其理由已欠完備。且證人張鉉枝、張金竹於原審前
審（重上更(一)審）九十年四月十日訊問時，距離本件車禍發生之
時間（八十五年五月二十五日），已近五年之久，則彼等不能詳
細記憶案發當時在場聊天者站立或座位之細節，似屬人情之常。
又證人林義涵、張鉉枝、張金竹、陳美蓉雖與被告認識，而證人
林義涵縱為肇事小貨車所屬富立好公司之負責人，但彼等與本件
車禍均無利害關係，有無甘冒刑責而一致偽證以迴護被告之必要
？猶有進一步審慎研酌之餘地，本院前二次發回意旨均已對此詳
加指明。乃原判決仍未具體說明前揭證人與被告之間究竟有何種
「私誼往來」關係？以及彼等所述究竟有何重大瑕疵而不足採信
之理由，猶以其等所證細節略有出入及泛指渠等與被告有私誼往
來，遽認渠等所述俱屬迴護之詞，而均不足以採信，其理由欠備
之瑕疵依然存在，自屬可議。以上或為上訴意旨所指摘，或為本
院得依職權調查之事項，應認原判決仍有撤銷發回更審之原因。
據上論結，應依刑事訴訟法第三百九十七條、第四百零一條，判
決如主文。
中　　華　　民　　國　九十六　年　　七　　月　二十六　日
                      最高法院刑事第十二庭
                          審判長法官  池　啟　明
                                法官  王　居　財
                                法官  郭　毓　洲
                                法官  韓　金　秀
                                法官  黃　梅　月
      本件正本證明與原本無異
                                      書  記  官
中    華    民    國  九十六  年    七    月   三十   日
                                                    Ａ
